臺灣臺北地方法院民事判決　九十一年度訴字第三八二九號
　　原　　　告　乙○○
　　訴訟代理人　丁○○
　　　　　　　　送達代收人　丙.
　　被　　　告　台新國際商業銀行股份有限公司營業部
　　法定代理人　戊○○
　　訴訟代理人　甲○○
右當事人間返還存款事件，本院判決如左：
    主    文
被告應給付原告美金貳萬貳仟伍佰元及歐元捌萬元及如附表所示利息起算日期起算至
清償日止按週年利率百分之五計算之利息。
訴訟費用由被告負擔。
本判決於原告以新台幣壹佰貳拾萬元供擔保後，得假執行。但被告於假執行程序實施
前，以新台幣參佰陸拾萬元為原告預供擔保後，得免為假執行。
    事    實
一、原告方面：
  (一)聲明：如主文第一項所示，及為以供擔保為條件之假執行宣告。
  (二)陳述：原告於被告公司開立一外幣存款帳戶○○一─00000000─三─○
    ○，與被告有外幣存款帳戶往來，原告曾在九十一年二月間因故遺失上開外幣存
    款帳戶之存摺（含原告與其他銀行往來之存摺），原告於嗣後發覺上開帳戶於九
    十一年三月一日分別被盜領美金一萬元、一萬二仟五百元，嗣又分別於九十一年
    三月四日三月六日被盜領歐元四萬五千元及歐元三萬五千元，而上述該等交易均
    非原告所為，事後原告向被告調閱相關交易傳票，發覺該等取款交易所蓋用之印
    鑑並非原告與被告約定之往來印鑑，上開取款條上蓋用之印鑑式樣與原告其他銀
    行往來時所留存之原留印鑑相仿，此乃係因原告於九十一年二月間亦同時遺失他
    行庫之存摺，而因被告公司存摺上並未留有原留印鑑式樣，盜領人遂可能以他行
    存摺上之印鑑式樣以為系爭帳戶之原留印鑑而盜刻之，並持原告所遺失之台新存
    摺及上開盜刻之印鑑向被告辦理取款。依最高法院五十七年台上字第二九六五號
    判例意旨：金融機關與客戶間之乙種活期存款帳戶，具有消費寄託之性質，客戶
    得隨時請求返還寄託物。金融機關就客戶具領存款究以何種方法判別印章之真偽
    ，為其內部處理業務之問題，縱令金融機關之職員，以肉眼判別印章真偽並無過
    失，然存款為第三人偽刻印章所冒領，金融機關僅得對該冒領人為損害賠償之請
    求，要不得以第三人冒領之事由，主張對客戶已生清償效力。是本件原留印鑑既
    不符原告與被告之約定者，依上開判例意旨，被告接受該等不符雙方約定之取款
    印鑑所為之款項返還對於原告並不生清償效力。銀行接受存戶開戶，雙方既成立
    消費寄託關係，銀行對存戶負有善良管理人之注意義務，今被告未審認取款之原
    留印鑑是否相符即逕為付款，顯已怠於履行受託人之保管責任，是被告自應將該
    被盜領之款項及其利息返還予原告。
  (三)證據：提出開戶申請之印鑑卡影本、取款傳票影本等件為證。
二、被告方面：
  (一)聲明：原告之訴駁回。如受不利判決，願供擔保請准宣告免為假執行。
  (二)陳述：金融機構接受客戶之存款，存款戶與金融機構間係產生寄託之法律關係，
    而依民法第六百零三條之規定：「寄託物為金錢時，推定其為消費寄託。」是以
    存戶將金錢存至金融機構係成立「金錢消費寄託」之法律關係，依同法第五百九
    十條之規定，受寄人保管寄託物，應與處理自己事務為同一之注意，其受有報酬
    者，應以善良管理人之注意為之。」是以金融機構如未違反上開之注意義務而將
    寄託物返還予存戶以外之第三人，金融機構亦無任何責任可言。依金融機構之作
    業實務，凡臨櫃取款者，均係憑存摺及原留印鑑辦理，被告與原告間之約定亦然
    ，且金融機構每日所面臨之存戶為不特定之大眾，實無法一一核對客戶身分，因
    此，金融機構於受理臨櫃憑摺取款之請求時，倘經核對取款憑條所蓋之印鑑（及
    ／或簽名）與原留印鑑（及／或簽名）相符即予以付款，此種處理方式於金融實
    務作業上並無違誤。本件原告於開戶時與被告約定，向被告取款及所為一切往來
    悉以外匯存款印鑑卡上所約定之簽名或留存印鑑「共貳式憑壹式有效」，而民國
    九十一年三月一、四、六日前來被告處領款之人，均係以留存印鑑之方式取款，
    而其取款憑條上所蓋之印鑑，經被告經辦人員以電腦印鑑比對系統及肉眼核對，
    均確認確與原告開戶當時所留存之印鑑相符後，被告方據以付款，足認被告確已
    克盡注意之義務無誤，是參酌前述，被告已盡善良管理人注意義務，應認已生清
    償效力，原告不應強令被告盡超越被告應盡之注意義務，本件原告既無違失，原
    告請求被告清償債務，自無理由云云。
    理    由
一、本件原告起訴主張伊在被告公司曾開立外幣存款帳戶，嗣於九十一年三月間，原
    告之住家遭竊，有數本存摺遭取走，不久原告存放於被告公司之外幣款項即遭盜
    領，細看取款憑條上所蓋之印章顯非原告所留存之印鑑印文，被告竟仍予付款，
    顯然未盡善良管理人注意義務，為此訴請被告給付外幣存款等語；被告則以本件
    原告遭盜領之款項，係經提款人提出蓋有原告印鑑之取款憑條，經被告以電腦及
    肉眼查證後仍無法判斷出取款憑條上之印文與原告所留印鑑有何差異，被告顯已
    盡善良管理人之注意義務，並無過失，既無過失，且已盡義務，自毋庸負再給付
    款項予原告之義務云云置辯。
二、按金融機關與客戶間之乙種活期存款契約，具有消費寄託之性質，客戶得隨時請
    求返還寄託物。上訴人係金融機關，就客戶具領存款，究以何種方法判別印章之
    真偽，為其內部處理業務之問題，縱令金融機關之職員，以肉眼判別印章之真偽
    ，並無過失，然存款為第三人偽刻章章所冒領，上訴人僅得對該冒領人為損害賠
    償之請求，要不得以第三人冒領之事由，主張對於被上訴人已生清償之效力，上
    開亦只有最高法院五十七年台上字第二九六五號判例可供參照。依上開判例意旨
    可知，關於金融機構判斷印章真偽時是否有過失，並非決定金融機構是否已對真
    正存款人為清償之判斷因素，蓋上開意旨明指縱然金融機構判斷之過程「並無過
    失」，惟款項既為第三人以偽刻之印章冒領，對真正存款人即不得主張已為清償
    。申言之，是否已經清償之判斷標準，厥為該印章是否為真正，該領（支）款憑
    條上之印文是否與印鑑卡上之印文源自同一印章，若為同一印章，則除非金融機
    構另有其他事由，應視為已對存款人為給付。是以，比對取款憑條上之印文與原
    告留存於被告公司之印鑑卡上印文是否相同，即成為重要事項。茲審酌原告留存
    於被告公司之印鑑卡上印文，「乙○○」中「秀」字下部之「乃」字，其上橫「
    一」字左側外凸部分與「禾」字相接位置係呈向上仰角，而盜領款項之取款憑條
    上所蓋用之「乙○○」同一「秀」字，上開位置之「乃」字係呈筆直橫線，二者
    確有不同，另「蘭」字中之「柬」部，印鑑中之印文右捺部分係呈直角，惟取款
    憑條上之柬部則呈斜角，兩者亦有差異，若再輔以印鑑卡中乙○○之簽名，則確
    可顯見兩者不同（以上請參附圖）。茲據原告指稱，該冒領款項者係一男子，而
    本件原告乃為女性，兩人顯然並非同一，被告對此並不否認，由是可知，本件冒
    領原告款項者所使用之印章及簽名均非真正，而被告於核對時亦確有疏失，縱認
    被告已盡審查能事，惟本件冒領者所用之簽章既非真正，依上開說明，自難認為
    被告已對原告為清償。況依洗錢防制法第八條之規定，金融業者對於疑似洗錢之
    交易，應確認客戶身分、留下交易紀錄，並向相關機關申報，而洗錢防制法中所
    謂疑似洗錢之交易，其申報之標準，依銀行防制洗錢注意事項範本第二條第三項
    第二款規定，乃指該交易金額在新台幣一百五十萬元以上者而言，易言之，凡單
    日單筆或數筆款項合計金額超過上開數額者，則銀行業者「必須」留存該交易者
    之個人資料，「且」向相關機關申報，上開規定，金融機構不應諉為不知。本件
    原告之帳戶，曾在九十一年三月四日遭冒領歐元四萬五千元，該筆金額約值新台
    幣一百五十餘萬元，惟被告亦未曾留存該領款人之個人資料，卒致迄今對於系爭
    款項究係由何人冒領仍然不知，僅辯稱已盡注意義務，不應負再為給付之義務云
    云，顯屬無據。從而，本件原告本於消費寄託關係，請求被告返還寄託物，並依
    附表一所示利息起算日期起算至清償日止，按週年利率百分之五計算之利息，即
    有理由，應予准許。
三、假執行之宣告：
    本件兩造均陳明願供擔保，聲請宣告假執行或免為假執行，經核均無不合，爰酌
    定相當擔保金額分別准許之。
四、結論：原告之訴為有理由，依民事訴訟法第三百八十五條第一項前段、第七十八
    條、第三百九十條第二項、第三百九十二條，判決如主文。
中　　　華　　　民　　　國　　九十一　　年　　 十一　　 月　　 二十一　 日
　　　　　　　　　　　　　　　　　　　　　　民事第二庭法　官　汪漢卿
右為正本係照原本作成
如對本判決上訴，須於判決送達後廿日內向本院提出上訴狀
中　　　華　　　民　　　國　　九十一　　年　　 十一　　 月　　 二十一　 日
　　　　　　　　　　　　　　　　　　　　　　　　　法院書記官　王  儀
